臺灣臺中地方法院民事判決
110年度簡字第296號
原      告  黃莞爾
訴訟代理人  柯毓榮律師
被      告  陳曉筠
訴訟代理人  蘇文俊律師
複  代理人  羅婉秦律師
上列當事人間請求返還借款等事件，本院於民國110年11月10日
言詞辯論終結，判決如下：
    主      文
被告應給付原告新臺幣柒萬肆仟貳佰零玖元，及自民國一○九年
十月十八日起至清償日止，按週年利率百分之五計算之利息。
原告其餘之訴駁回。
訴訟費用由被告負擔百分之二十二， 餘由原告負擔。
本判決原告勝訴部分得假執行。另被告如以新臺幣柒萬肆仟貳佰
零玖元為原告預供擔保，得免為假執行。
　　事實及理由
壹、程序方面
一、按訴狀送達後，原告不得將原訴變更或追加他訴，但擴張或
    減縮應受判決事項之聲明者，不在此限，民事訴訟法第255
    條第1項第3款定有明文。查本件原告起訴主張：「被告應給
    付原告新臺幣（下同）831,584元，及自起訴狀繕本送達翌
    日起至清償日止，按週年利率百分之5計算之利息。」嗣於
    民國110年11月4日以民事辯論意旨狀，變更訴之聲明為：「
    被告應給付原告331,539元，及自起訴狀繕本送達翌日起至
    清償日止，按週年利率百分之5計算之利息。」核屬減縮應
    受判決事項之聲明，揆諸首開規定，應予准許。
二、次按關於財產權之訴訟，其標的之金額或價額在50萬元以下
    者，適用本章所定之簡易程序，民事訴訟法第427 條第1 項
    定有明文。另按通常訴訟事件因訴之變更或一部撤回，致其
    訴之全部屬於民事訴訟法第427 條第1 項之範圍者，承辦法
    官應以裁定改用簡易程序，並將該通常訴訟事件報結後改分
    為簡易事件，由原法官或受命法官依簡易程序繼續審理，同
    一地方法院適用簡易程序審理事件事務分配辦法第4 條第1 
    項亦有明文。是經原告撤回及減縮聲明後，致本件訴訟全部
    屬民事訴訟法第427條第1項之範圍，爰依前揭規定，本件改
    行簡易訴訟程序審理，併此敘明。
貳、實體方面
一、原告主張：緣兩造於102年相識進而交往，資金互有往來。
    原告分別於105年11月25、105年12月28日、106年1月17日、
    106年2月9日自其申設之凱基銀行帳戶分別匯款15萬元、6萬
    9,000元、3萬元、8,330元，合計25萬7,330元(下稱系爭匯
    款)至被告所申設之中國信託帳戶(帳號：00000000****號)
    ，被告受有系爭匯款之利益無法律上原因，且致原告受有財
    產上之損害，應負返還之責。另被告於104年12月1日以總價
    318萬元購買門牌號碼為臺中市○區○○○路000號4樓之2建物及
    其坐落之臺中市○區○○○段000地號，權利範圍為1萬分之369
    之土地(下合稱系爭房地)，原告為此代墊仲介服務費6萬3,5
    00元、地政士費用1萬0,400元、交屋稅費309元，共計7萬4,
    209元(計算式：63,500+10,400+309=74,209元，下稱系爭交
    屋款)，被告無法律上原因受有原告代墊上開款項費用之利
    益，且迄未返還。為此，爰依民法第179條規定，請求被告
    返還系爭匯款及系爭交屋款，並聲明：被告應給付原告33萬
    1,539元，及自起訴狀繕本送達翌日起至清償日止，按週年
    利率百分之5計算之利息。
二、被告則以：被告曾受雇於原告所開設之訴外人黃莞爾室內設
    計有限公司(下稱黃莞爾設計公司)擔任員工，就系爭匯款部
    分，兩造曾於本院108年度訴字第71號返還借款事件以及臺
    灣高等法院臺中分院108年度上字第663號返還借款事件(下
    稱前案二審)中，就系爭匯款是否為被告向原告之借款已為
    充分攻防，且前案二審已就系爭匯款屬原告給付予被告之「
    薪資」以及「被告先行支付代墊款之返還」為明確之判斷，
    本件應有爭點效之適用，原告不得再主張系爭匯款屬借款，
    且被告保有系爭匯款亦有法律上原因。另被告雖於104年12
    月22日至105年1月4日間在大陸地區北京，而未能於系爭房
    地交屋時在場，然其透過其父母之資助，早已將購買系爭房
    地所應支付之仲介服務費、地政士費用及交屋稅費，以現金
    給付予仲介人員及地政士，僅係由原告於交屋時將上開費用
    之相關收據一併取回，是系爭交屋款已由被告於105年1月3
    日交屋日前即已自行付清，並非由原告為被告代墊所支出等
    語。並聲明：原告之訴駁回。
三、兩造不爭執事項(見本院卷第416頁)：
(一)原告於105年11月25、105年12月28日、106年1月17日、106
    年2月9日自其申設之凱基銀行帳戶分別匯款15萬元、6萬9,0
    00元、3萬元、8,330元，合計25萬7,330元(即系爭匯款)至
    被告申設之中國信託帳戶。
(二)被告曾於前案二審中，主張系爭匯款為黃莞爾設計公司所應
    給付之薪資及被告為黃莞爾設計公司墊付之工程款(見本院
    卷第145頁，如前案二審判決書肆、八、)。
(三)被告於104年12月間購買系爭房地之總價金為318 萬元(如原
    證7，見本院卷第109 頁)，系爭房地嗣於105年5月間出售。
(四)原告母親即訴外人周妙音於104年12月1日購買臺中市○區○○○
    路000號4樓之1建物及其坐落之土地(下稱4樓之1房地)，購
    買價金為317 萬元。
(五)購買系爭房地所應支付予住旺房屋有限公司( 下稱住旺公司
    ) 之仲介服務費為6 萬3,500 元、地政士費用為1 萬0,400 
    元，交屋稅費為309 元。另周妙音購買4 樓之1 房地所應支
    付之仲介服務費亦為6 萬3,500 元(如原證9 ，見本院卷第1
    19 頁) 。
(六)原告於104年12月15日開立發票人為原告，支票號碼為MB000
    0000號，票面金額為12萬7,000元之支票1紙(下稱系爭支票)
    交予住旺公司(如原證8，見本院卷第117頁)。　
四、得心證之理由： 
　　原告主張被告應返還系爭匯款及系爭交屋款，為被告所否認
    ，是本院應審究者為：1、被告受有系爭匯款之利益是否無
    法律上原因？本件有無爭點效之適用？2、原告是否有為被
    告墊付系爭交屋款？若有，原告依不當得利規定請求返還，
    有無理由？茲說明如下：
(一)系爭匯款為原告給付被告之薪資以及返還被告代墊之工程款
    ，本件有爭點效之適用，本院不得為相反之判斷：
 1、按學說上所謂之爭點效，係指法院於確定判決理由中，就訴
    訟標的以外當事人所主張之重要爭點，本於當事人辯論之結
    果已為判斷時，除有顯然違背法令，或當事人已提出新訴訟
    資料足以推翻原判斷之情形外，於同一當事人就與該重要爭
    點有關所提起之他訴訟，不得再為相反之主張，法院亦不得
    作相反之判斷，以符民事訴訟法上之誠信原則而言。是爭點
    效之適用，必須前後兩訴訟當事人同一，且前案就重要爭點
    之判斷非顯然違背法令，及當事人未提出新訴訟資料足以推
    翻原判斷等情形始足當之（最高法院99年度台上字第781號
    判決意旨參照）。又「爭點效」理論乃係由「直接禁反言」
    與「附帶禁反言」原則所組成，「直接禁反言」原則適用於
    與前訴訟具有同一訴訟標的之後訴，僅例外地不受前訴既判
    力排斥之情形；至「附帶禁反言」原則，則係適用於前訴與
    後訴之訴訟標的不同時，基於自己責任原理及權利失效原則
    ，法院於確定判決理由中，已就訴訟標的以外當事人所主張
    之重要爭點，本於當事人辯論之結果已為判斷時，除有顯然
    違背法令，或當事人已提出新訴訟資料足以推翻原判斷之情
    形外，於同一當事人間就與該重要爭點有關所提起之他訴訟
    ，不得再為相反之主張，法院亦不得作相反之判斷，以符民
    事訴訟法上之誠信原則。
 2、查被告曾於前案二審中主張，被告於105年7月12日依原告之
    指示，有將48萬元匯入黃莞爾設計公司申設之土地銀行北屯
    分行帳戶用以清償該公司「青年創業及啟動金貸款創業貸款
    計畫」之貸款（下稱青創貸款），並依不當得利規定請求原
    告返還上開48萬元款項，原告則以包含本件系爭匯款在內之
    78萬7,375元借款債權為清償抗辯(如前案二審於109年5月28
    日之準備程序筆錄，見前案二審卷第457頁)。復經前案二審
    判決認定，因被告曾於105年7月至11月間為黃莞爾設計公司
    之員工，包含系爭匯款在內之上開78萬7,375元款項，部分
    為黃莞爾設計公司給付予被告之薪資，其餘部分則為返還被
    告為黃莞爾設計公司所墊付之工程款，有本院依職權調取之
    前案一、二審判決全卷可據。是前案二審與本件之前後當事
    人同一，兩造就系爭匯款是否屬黃莞爾設計公司給付被告之
    薪資及被告為黃莞爾設計公司墊付工程款之返還，已經前案
    二審訴訟列為足以影響判決結果之主要爭點，且經兩造各為
    充分之舉證(如前案二審於108年12月27日之準備程序筆錄，
    見前案二審卷第182、183、457、521、522頁)，一如訴訟標
    的極盡其攻擊、防禦之能事，並使當事人適當而完全之辯論
    ，並由法院為實質上之審理及判斷。基於訴訟上之誠信原則
    及當事人公平之訴訟法理，自應認定前案二審訴訟確定判決
    之理由中，就系爭匯款為黃莞爾設計公司給付被告之薪資及
    返還被告為黃莞爾設計公司所墊付工程款之判斷，於本件訴
    訟有爭點效之適用，本院不得為相反之認定，是原告主張被
    告保有系爭匯款之利益無法律上原因乙節，尚屬無據。
 3、原告固辯稱：被告於前案二審之上訴聲明僅針對原告提起上
    訴，並未對黃莞爾設計公司一併提起上訴，前案二審判決卻
    逕行認定系爭匯款為黃莞爾設計公司給付被告薪資及給付被
    告代墊工程款，乃就當事人未聲明之事項為判決，屬判決違
    背法令，且被告之薪資及代墊工程款皆由黃莞爾設計公司支
    出，而非原告本人，前案二審判決逕認原告本人匯給被告之
    系爭匯款為給付薪資或代墊工程款之返還，有違一般經驗及
    論理法則，前案二審判決顯然違背法令，本件沒有爭點效之
    適用等語。經查：按除別有規定外，法院不得就當事人未聲
    明之事項為判決，民事訴訟法第388條定有明文。次按成為
    法院審理具體個案範圍之訴之聲明及訴訟標的，除別有規定
    外，應由當事人決定之，法院不得逾越當事人所特定之訴之
    聲明及訴訟標的範圍而為裁判，此為民事訴訟採處分權主義
    之當然解釋。又當事人未以訴之聲明表明之事項，除定履行
    期間或同時履行等之條件外，法院不得於判決主文中為准駁
    之諭示，否則即為訴外裁判(最高法院99年度台上字第1197
    號判決意旨參照)。前案二審固有於理由中說明及認定系爭
    匯款屬於黃莞爾設計公司給付被告之薪資以及被告為黃莞爾
    設計公司所墊付工程款之返還，惟此因前案二審法院審酌原
    告提出之清償抗辯有無理由所為之判斷，且前案二審並未於
    判決主文中就系爭匯款為准駁之諭示，顯非訴外裁判，原告
    此部分主張，尚有誤會。又黃莞爾設計公司為股東僅有原告
    一人之公司，既為兩造所不爭執(見本院卷第464頁)，則黃
    莞爾設計公司欲給付被告之薪資或返還其所墊付之工程款，
    由原告帳戶支應並非不可想見，前案二審判決應無違一般經
    驗及論理法則，原告此部分主張，仍屬無據。
 4、至原告辯稱：前案二審於本件若有爭點效之適用，也僅有黃
    莞爾設計公司部分，原告無須匯給被告薪資及代墊工程款等
    語。惟查，前案二審於事實及理由欄內記載：「...肆、本
    院之判斷：...八、又兩造情侶關係乃持續至106年2月26日
    ，亦為被上訴人(即本件原告)所自陳，則在兩造分手前，衡
    情被上訴人亦無在交好之情況下將上訴人(即本件被告)解僱
    之理，是雖被上訴人於105年12月後匯、轉之款項未再有薪
    資之註記，仍難謂上訴人抗辯其受領薪資至106年1月份無由
    ；其餘匯款，因上訴人本即有替被上訴人公司墊付工程款之
    事實，已如前述，並至106年1月間仍繼續為被上訴人公司墊
    款，亦經原審判決確定，堪認上訴人為被上訴人公司墊付工
    程款之情由來已久，並持續至兩造分手前，難認其抗辯替被
    上訴人公司墊付工程款無據...」等語，可知前案二審認定
    系爭匯款乃黃莞爾設計公司給付予被告之薪資，及返還被告
    為黃莞爾設計公司所墊付之工程款，而本院受前案二審爭點
    效所及，自不得作相反之判斷，已如前述，則被告保有系爭
    匯款自有法律上原因，原告此部分主張，委難可採。
(二)系爭交屋款為原告為被告所墊付，原告得依不當得利規定請
    求被告返還：
 1、按無法律上之原因而受利益，致他人受損害者，應返還其利
    益；雖有法律上之原因，而其後已不存在者亦同；民法第17
    9條定有明文。又按基於給付而受利益之給付型不當得利，
    所謂「無法律上之原因」，係指受益人之得利欠缺「財貨變
    動之基礎權利及法律關係」之給付目的而言，依舉證責任分
    配原則，應由主張該不當得利返還請求權存在之人即原告，
    舉證證明其給付欠缺給付目的（最高法院107年度台上字第4
    40號判決意旨參照）。是該主張不當得利返還請求權人，應
    就不當得利之成立要件負舉證責任，亦即必須證明其與他方
    間有給付之關係存在，及他方因其給付而受利益致其受損害
    ，並就他方之受益為無法律上之原因，舉證證明該給付欠缺
    給付之目的，始能獲得勝訴之判決。而本件原告主張有為被
    告墊付系爭交屋款，依上開說明，自應由原告就不當得利之
    成立要件負舉證之責。
 2、查原告主張：我母親周妙音與被告經由住旺公司之居間仲介
    服務，向訴外人黃銘海各買了一間房地，我母親購買的房地
    總價款為317萬元，服務費以總價款之百分之2計算為6萬3,4
    00元，被告所購的房地總價款為318萬元，服務費依上開方
    式計算則為6萬3,600元，由我開立面額為12萬7,000元之支
    票給付，被告購買該房地之地政士費用1萬0,400元、交屋稅
    費309元，皆由我幫忙墊付等語。又證人周妙音於本院言詞
    辯論期日證稱：我與被告於104年12月1日各購買一間房屋，
    我買的是臺中市○區○○○路000號4樓之1房地，被告則是買了
    臺中市○區○○○路000號4樓之2房地。我去房屋公司交屋時，
    是由原告開一張支票幫我跟被告一起代墊仲介費，我後來有
    還原告6萬3,500元，地政士費用及交屋稅費則是由我自己給
    付，被告的地政士費用則是由原告幫忙墊付，因為我有看到
    原告付錢給代書的助理，仲介公司及地政士有給我們發票收
    據，但就被告買房屋之交屋稅費309元，我不知道是誰付的
    ，且交屋當天，被告人在大陸地區北京，並不在交屋現場等
    語(見本院卷第421至424頁)，核與原告上開主張相符，且被
    告亦自承於104年12月22日至105年1月4日期間，人均在大陸
    地區北京(見本院卷第182頁)，則被告辯稱系爭交屋款由其
    所支付，是否屬實，尚非無疑。本院審酌原告既能提出住旺
    公司開立之仲介服務費6萬3,500元、正心地政士聯合事務所
    出具之代書費用1萬0,400元收據正本(見本院卷第425、463
    頁)，核與上開周妙音證述住旺公司及地政士有將收據交付
    予原告之內容相符。復佐以原告亦能提出面額為12萬7,000
    元，發票日期為104年12月15日，受款人為住旺公司，付款
    人為新光銀行大墩分行之支票影本及已兌付之票據影像查詢
    紀錄(見本院卷第117頁)，足認原告確有為周妙音及被告墊
    付仲介服務費共計12萬7,000元，及為被告墊付地政士費用1
    萬0,400元。雖原告未能提出繳納交屋稅費309元之收據正本
    ，惟被告既未於交屋時在場，則交屋稅費係由原告於交屋日
    當天所墊付，亦未與常理有違，堪認系爭交屋款確實為原告
    為被告所墊付。
 3、被告固辯稱：被告雖於系爭房地交屋時未到場，然被告透過
    其父母之資助，早已於104年12月22日出境前，將購買系爭
    房地所應支付之仲介服務費、地政士費用及交屋稅費，以現
    金之方式給付予仲介公司員工及地政士，僅係由原告於交屋
    時將上開費用之相關收據一併取回，又兩造分手後，原告趁
    被告暫住友人住處時，未經被告同意，私自將兩造一同承租
    之房屋門鎖全數更換，導致被告無從返回租屋處收拾私人物
    品，始致無法提出仲介服務費用、地政士費用及交屋稅費單
    據正本等語。惟果若如被告所言，其於104年12月22日出境
    前已將仲介服務費、地政士費用及交屋稅費交付予仲介公司
    員工及地政士，衡情應會取得收據或已經支付之證明，以避
    免日後相關費用是否結清產生爭議，被告上開所辯是否屬實
    ，尚有可議，況被告於本院言詞辯論期日時，當庭亦表示該
    仲介公司已經解散，無法傳喚當時收取費用之仲介人員到庭
    作證以符實說(見本院卷第464頁)。又證人郭彩琴於本院言
    詞辯論雖證稱：我是被告之母親，我先生有給被告180萬元
    ，我自己有給被告20萬元，被告有跟我提到這些錢是要給仲
    介、代書的費用，我是把錢交給被告等語(見本院卷第417至
    420頁)。可知郭彩琴確有資助被告金錢以購買系爭房地，惟
    並未親眼目睹被告將其所資助之金錢交付與住旺公司及地政
    士，亦尚難憑郭彩琴之證詞即為被告有利之認定。是本院綜
    合上開事證認定系爭交屋款為原告為被告所墊付，已如前述
    ，被告辯稱系爭交屋款為其所支付，未能舉證以符實說，或
    舉出證明之方法，應認被告此部分所辯，尚難可採。
 4、綜上，系爭房地既為被告向黃銘海所購置，購買系爭房地之
    系爭交屋款本應由被告負擔，原告為被告墊付系爭交屋款，
    被告保有系爭交屋款並無法律上原因，原告依不當得利之規
    定請求被告返還系爭交屋款，即屬有據。
(三)另按給付有確定期限者，債務人自期限屆滿時起，負遲延責
    任；給付無確定期限者，債務人於債權人得請求給付時，經
    其催告而未為給付，自受催告時起，負遲延責任；其經債權
    人起訴而送達訴狀，或依督促程序送達支付命令，或為其他
    相類之行為者，與催告有同一之效力，民法第229條第1項、
    第2項定有明文。末按遲延之債務，以支付金錢為標的者，
    債權人得請求依法定利率計算之遲延利息；但約定利率較高
    者，仍從其約定利率；應付利息之債務，其利率未經約定，
    亦無法律可據者，週年利率為百分之5，民法第233條第1項
    、第203條亦分別明定。查本件原告對被告請求之不當得利
    請求權，核屬無確定期限之給付，被告迄未給付，則原告請
    求自起訴狀繕本送達翌日即109年10月18日起至清償日止，
    按週年利率百分之5計算之法定遲延利息，核無不合，亦屬
    有據。
五、綜上所述，原告依不當得利之法律關係，請求被告給付如主
    文第1項所示之金額及利息，為有理由，應予准許；逾此範
    圍之請求，為無理由，應予駁回。
六、本件係就民事訴訟法第427條第1項規定適用簡易程序所為被
    告敗訴之判決，依同法第389條第1項第3款之規定，應就原
    告勝訴部分依職權宣告假執行。另依同法第392條第2項規定
    ，依職權准被告為原告預供擔保後，得免為假執行。
七、本件事證已臻明確，兩造其餘攻擊防禦及所舉證據，經核均
    於判決結果不生影響，爰不逐一論述，附此敘明。
八、訴訟費用負擔之依據：民事訴訟法第79條。　
中　　華　　民　　國　　110 　年　　12　　月　　1 　　日
                  民事第六庭  法  官  謝長志
以上正本係照原本作成。
如對本判決上訴，須於判決送達後20日內向本院提出上訴狀。
得上訴。
中　　華　　民　　國　　110 　年　　12　　月　　2 　　日
                              書記官  林舒涵